ACORDAO-COMPLETO-2422523

ACÓRDÃO 5959/2021 ATA 11/2021 - SEGUNDA CÂMARA

VISTOS, relatados e discutidos estes autos de tomada de contas especial instaurada pelo Fundo Nacional de Desenvolvimento da Educação (FNDE) em desfavor de José Constante (gestões: 2009-2012 e 2013-2016) , como então prefeito de Agrolândia - SC, diante da original impugnação das despesas realizadas com os recursos federais no bojo do Convênio 703762/2010 destinado à aquisição de mobiliários e equipamentos padronizados para as escolas de educação infantil no âmbito do Programa Nacional de Reestruturação e Aparelhagem da Rede Escolar Pública de Educação Infantil (Proinfância) sob o valor original de R$ 101.241,61 pelo aporte de R$ 100.229,19 em recursos federais e de R$ 1.012,42 em contrapartida municipal, tendo a vigência do ajuste sido estipulada para o período de 28/12/2010 a 19/2/2012;
ACORDAM os Ministros do Tribunal de Contas da União, reunidos em Sessão da 2ª Câmara, ante as razões expostas pelo Relator, em:
9.1. promover o arquivamento da presente tomada de contas especial sem o julgamento do mérito, diante dos elementos de convicção até aqui obtidos pelo TCU, por ausência dos pressupostos de constituição e desenvolvimento válido e regular do processo, nos termos dos arts. 201, § 3º, e 212 do RITCU; e 
9.2. enviar a cópia deste Acórdão, com o Relatório e a Proposta de Deliberação, ao Fundo Nacional de Desenvolvimento da Educação e a José Constante, para ciência.

Tomada de Contas Especial instaurada pelo Fundo Nacional de Desenvolvimento da Educação (FNDE) em desfavor de José Constante (gestões: 2009-2012 e 2013-2016), como então prefeito de Agrolândia  SC, diante da impugnação das despesas realizadas com recursos do Convênio 703762/2010, que tinha por objeto a aquisição de mobiliários e equipamentos padronizados para escolas de educação infantil, no âmbito do Programa Nacional de Reestruturação e Aparelhagem da Rede Escolar Pública de Educação Infantil (Proinfância), sob o valor original de R$ 101.241,61, sendo R$ 100.229,19 em recursos federais e R$ 1.012,42 referentes à contrapartida do convenente, com vigência do ajuste no período de 28/12/2010 a 19/2/2012.

Segunda Câmara

Município de Agrolândia - SC.

3. Responsável: Jose Constante (CPF XXX.958.529-XX).

13.1. Ministros presentes: Bruno Dantas (Presidente), Augusto Nardes, Aroldo Cedraz e Raimundo Carreiro.
13.2. Ministros-Substitutos presentes: Marcos Bemquerer Costa e André Luís de Carvalho (Relator).

ANDRÉ DE CARVALHO

Trata-se de tomada de contas especial instaurada pelo Fundo Nacional de Desenvolvimento da Educação (FNDE) em desfavor de José Constante (gestões: 2009-2012 e 2013-2016) , como então prefeito de Agrolândia - SC, diante da original impugnação das despesas realizadas com os recursos federais no bojo do Convênio 703762/2010 destinado à aquisição de mobiliários e equipamentos padronizados para as escolas de educação infantil no âmbito do Programa Nacional de Reestruturação e Aparelhagem da Rede Escolar Pública de Educação Infantil (Proinfância) sob o valor original de R$ 101.241,61 pelo aporte de R$ 100.229,19 em recursos federais e de R$ 1.012,42 em contrapartida municipal, tendo a vigência do ajuste sido estipulada para o período de 28/12/2010 a 19/2/2012.
2.	Após a análise final do feito, a Auditora Federal Janaína Martins do Nascimento lançou o seu parecer à Peça 74, com anuência dos dirigentes da Secex-TCE (Peças 75 e 76) , nos seguintes termos:
	" (...)  HISTÓRICO
2. 	Conforme disposto na cláusula sexta do termo de convênio, foi aprovado investimento de R$ 101.241,61, cabendo ao concedente o aporte de R$ 100.229,19, transferidos por intermédio das ordens bancárias 2011OB701225 e 2011OB701117, nos valores de R$ 48.092,88 e R$ 52.136,31, respectivamente, ambas emitidas em 23/2/2011 (peça 24, p. 2) . O convenente participaria com R$ 1.012,42, a título de contrapartida financeira, no percentual mínimo de 1%, de acordo com a Lei de Diretrizes Orçamentárias (peça 20, p. 5) .
3.	O acordo vigeu no período de 28/12/2010 a 19/2/2012, prazo estabelecido na cláusula quinta do instrumento de convênio (peça 20, p. 5 e 10) , sendo estipulada a data final de 16/1/2015 para inclusão dos dados no Sistema de Gestão de Prestação de Contas (SiGPC) , conforme disposto no art. 1º da Resolução FNDE 2/2012.
4.	A prestação de contas foi inserida no SiGPC em 9/2/2015 (peça 18) , posteriormente ao prazo determinado, sendo identificadas, na análise do aspecto financeiro da documentação, as inconsistências abaixo, consoante Informação 525/2015 do FNDE (peça 7) .
a) não aplicação da contrapartida do município, resultando em débito proporcional de R$ 850,96;
b) ausência dos extratos da aplicação financeira, impossibilitando a confirmação do valor dos rendimentos declarados pelo gestor;
c) não aplicação dos recursos no período de 5/6/2012 a 13/12/2013, contrariando o disposto no art. 42, § 1º, da Portaria Interministerial 127/2008, o que poderia acarretar prejuízo ao erário no valor de R$ 490,26, considerando rendimentos da poupança;
d) divergência entre valores informados na relação de pagamentos e nos extratos bancários, resultando em pagamentos a maior, correspondente a R$ 2.996,00; e
e) devolução de saldo em data posterior à estabelecida no termo de convênio e sem atualização monetária, restando diferença de R$ 1.118,60, referente ao período de 18/3/2012 (data limite da a devolução sem incidência de acréscimo) e 19/12/2012 (data da efetiva devolução) .
5.	No que se refere ao aspecto físico da execução do objeto, foi emitido o Parecer Técnico 10/2016, observando que, diante da ausência de notas ficais das aquisições e de formulários com informações sobre a distribuição, recebimento e localização dos equipamentos adquiridos, não seria possível certificar a boa e regular aplicação dos recursos, manifestando-se pela não aprovação da prestação de contas (peça 13) .  
6.	Por intermédio do Ofício 478/2016, o ex-gestor foi comunicado das pendências na prestação de contas, sendo-lhe oferecida a oportunidade de saneá-la ou recolher os recursos que foram disponibilizados (peça 9) .
7.	Após solicitação de dilatação do prazo (peça 17) , como o ex-gestor não mais se manifestou, foi emitido o Parecer 71/2016 e, na sequência, o Parecer Conclusivo 122/2016, concluindo pela não aprovação da prestação de contas e prosseguimento dos procedimentos de instauração da TCE (peça 11 e 12) .
8.	Foram expedidos, ainda, os ofícios 22683/2016 e 262/2017, oferecendo novas oportunidades para regularizar a situação (peças 8 e 10) . 
9.	Esgotadas as medidas administrativas para recomposição do erário, o FNDE emitiu o Relatório de Tomada de Contas Especial 237/2017 (peça 1) , onde os fatos encontram-se consubstanciados (peça 34) . 
10.	O Ministério da Transparência e Controladoria-Geral da União inseriu o relatório de auditoria, certificado de auditoria e parecer do dirigente de controle interno. O Ministro de Estado da Educação atestou haver tomado conhecimento das conclusões contidas nos autos (peças 35-38) .
	EXAME TÉCNICO
11.	Em manifestação de peças 39-40, a extinta Secex-BA, identificando lacunas na documentação constante nos autos, promoveu diligências (peças 41-44) , com base em delegação de competência, respectivamente, ao Banco do Brasil S.A. e à Prefeitura Municipal de Agrolândia/SC, nestes termos: 
11.1.	Ao Banco do Brasil, solicitando os documentos/informações abaixo listados, vinculados à Conta Corrente 11.769-2, Agência 3.633-1, de titularidade da Prefeitura Municipal de Agrolândia/SC, aberta para movimentar os recursos transferidos pelo Fundo Nacional de Desenvolvimento da Educação (FNDE) por força do Convênio 703762/2010 (Siafi 664604) :
	a) extratos bancários das contas de aplicação financeira vinculadas à conta acima mencionada (poupança, fundos de investimento, CDB e/ou outros) , no período de 1/1/2011 a 31/12/2013;
	b) informação sobre o total dos rendimentos auferidos com a aplicação financeira; 
	c) cópias dos cheques (frente e verso) e/ou outros documentos de débito (DOC, TED e outros) emitidos para saques na conta supracitada, com indicação dos beneficiários.
11.2.	À Prefeitura Municipal de Agrolândia/SC, solicitando os processos de pagamento completos (notas fiscais, cheques e/ou comprovantes de transferências bancárias, licitações etc.) referentes à aplicação dos recursos transferidos pelo Fundo Nacional de Desenvolvimento da Educação (FNDE) por força do Convênio 703762/2010 (Siafi 664604) , cujo objeto era a aquisição de mobiliários e equipamentos padronizados para equipar as escolas de educação infantil do Programa Nacional de Reestruturação e Aparelhagem da Rede Escolar Pública de Educação Infantil (Proinfância) , no âmbito do Plano de Desenvolvimento da Educação (PDE) .
12.	As diligências foram atendidas pelo Banco do Brasil (peça 58) e pela Prefeitura Municipal de Agrolândia/SC (peças 45-57) .
	Atendimento de Diligência (Banco do Brasil) 
13.	O Banco do Brasil encaminhou os seguintes documentos: cheques emitidos entre as datas de 5/8/2011 e 10/8/2011 (peça 58, p. 2-14) ; extratos bancários do período de 25/2/2011 (data do crédito das ordens bancárias, no valor de R$ 52.136,31 e R$ 48.092,88) até 19/12/2012, com saldo zero na conta (peça 58, p. 19-41) ; extratos do Fundo de Investimento Supremo Setor Público, iniciado em 2/10/2012 até 13/12/2012, com saldo zero na conta (peça 58, p. 74) ; extratos do Fundo de Investimento Soberano Setor Público, iniciado em 1/3/2011 até 5/6/2012, com saldo zero na conta (peça 58, p. 74-78) .
	Exame de Diligência (Banco do Brasil) 
14.	De acordo com os extratos da conta corrente encaminhados pelo Banco do Brasil, em 1/3/2011, os recursos do convênio foram integralmente aplicados em fundo de investimento (peça 58, p. 74) .
15.	Em 5/6/2012, foi resgatado o valor de R$ 18.030,99 (peça 58, p. 35) , que não foi utilizado e permaneceu em conta corrente até o dia 2/10/2012, quando foi novamente aplicado (peça 58, p. 39) .
16.	Assim, constata-se que o valor não aplicado corresponde a menos de 20% do total e que essa situação perdurou por menos de quatro meses, portanto pode-se considerar que se trata de uma conduta de menor lesividade, com um dano material ínfimo, razão pela qual o responsável não deve ser citado pela não aplicação dos referidos recursos.
Atendimento de Diligência (Prefeitura Municipal de Agrolândia/SC) 
17.	A Prefeitura Municipal de Agrolândia/SC encaminhou os seguintes documentos: processos de pagamentos organizados por dia e por credor (peças 46-51) ; documentos da licitação, tais como edital, publicações, ata, relatório dos vencedores, propostas vencedoras, termo de homologação e adjudicação (peças 52-56) ; comprovantes de devolução do valor referente à aplicação financeira e valor restante do convênio (peça 57) .
	Exame de Diligência (Prefeitura Municipal de Agrolândia/SC) 
18.	As notas fiscais apresentadas se referem aos seguintes pagamentos:
	Data
	Valor (R$) 
	Peça

	8/8/2011
	16.305,00
	46

	8/8/2011
	12.509,80
	47

	9/8/2011
	15.044,00
	48

	9/8/2011
	13.327,09
	49

	11/8/2011
	15.297,73
	50

	18/10/2011
	15.608,19
	51

19.	A documentação apresentada pelo Banco do Brasil contém cópias dos cheques utilizados para realizar os cinco primeiros pagamentos (peça 58, p. 2-16) . O sexto pagamento foi realizado por meio de transferência bancária (peça 58, p. 17) . Todos os pagamentos contêm valores e identificação nominal dos credores compatíveis com as notas fiscais apresentadas. Ademais, todos os pagamentos foram realizados a fornecedores selecionados por meio de licitação (peças 52-56) . 
20.	Além dos pagamentos realizados aos credores, consta no extrato bancário o pagamento de R$ 18.132,46 (peça 58, p. 41) , referente à devolução do saldo do convênio ao FNDE (peça 57) , tendo sido verificado nos extratos bancários que não ocorreram outros débitos na conta corrente (peça 58, p. 18-53) e que esta se encontra zerada desde 19/12/2012, quando ocorreu a devolução (peça 58, p. 41) .
21.	Assim, conclui-se que, apesar de haver sido constatada a ausência de depósito da contrapartida e a não aplicação de parte dos recursos por um determinado período de tempo, o aspecto financeiro da execução do convênio não apresenta irregularidades substanciais.
22.	No que concerne ao aspecto físico, ainda que tivessem sido apresentadas as notas fiscais das aquisições, não haviam sido apresentados formulários com informações sobre a distribuição, recebimento e localização dos equipamentos adquiridos, sendo este um dos motivos de instauração do presente processo, conforme demonstrado no item 5 da presente instrução.
23.	Considerando que o aspecto físico da execução não havia sido objeto da primeira diligência (peça 42) , a instrução anterior (peça 61) propôs a realização de nova diligência à Prefeitura Municipal de Agrolândia/SC, na tentativa de obter formulários ou outros elementos de prova com informações sobre a distribuição, o recebimento e a localização dos equipamentos adquiridos com recursos do Convênio 703762/2010, em homenagem ao princípio da verdade material que orienta os processos de controle externo.
24.	Assim, esta Secretaria promoveu nova diligência à Prefeitura Municipal de Agrolândia/SC (peças 64-67) .
25.	A diligência foi atendida por meio da documentação acostada às peças 68-72.
26.	A Prefeitura Municipal de Agrolândia/SC encaminhou os seguintes documentos: termo de recebimento de mobiliário e equipamentos pela escola beneficiada - Centro de Educação Infantil Uta Krieser, contendo descritivo dos itens entregues, devidamente registrados no patrimônio público municipal (peça 69) ; demonstrativo de localização dos equipamentos, materiais permanentes e mobiliários, com especificação do equipamento, material permanente ou mobiliário, quantidade, órgão, entidade ou escolar (peça 70) ; comprovante de que os referidos documentos já haviam sido encaminhados ao FNDE, em 9/3/2017, em resposta a uma solicitação realizada pela autarquia (peça 71) .
27.	A documentação apresentada pela prefeitura demonstra que, assim como a execução financeira, a execução física do convênio ocorreu regularmente, pois é possível observar que todos os bens adquiridos foram entregues ao Centro de Educação Infantil Uta Krieser e incorporados ao patrimônio público municipal (peça 69) .
28.	Também constata-se que há compatibilidade entre os bens que foram distribuídos e aqueles que constam como adquiridos nas notas fiscais.
28.1.	Apenas para ilustrar, pode-se mencionar a aquisição do item "geladeira de uso doméstico frostfree - 410 L", adquirido da empresa "Tecnoponto Eletrodomésticos e Eletrônicos", por meio da Nota Fiscal 178.1 (peça 48, p. 9) , que contém a devida descrição dos itens, correspondendo esse item específico ao valor de R$ 4.170,00, o qual se refere à aquisição de duas "geladeiras de uso doméstico frostfree - 410 L".
28.2.	O pagamento à referida empresa também está devidamente registrado no demonstrativo da receita e da despesa (peça 18, p. 5) e na relação de pagamentos (peça 18, p. 2) .
28.3.	A cópia do cheque utilizado no pagamento da empresa "Tecnoponto Eletrodomésticos e Eletrônicos" consta na documentação apresentada pelo Banco do Brasil (peça 58, p. 11-12) .
28.4.	A entrega das duas "geladeiras de uso doméstico frostfree - 410 L" foi comprovada pelo termo de recebimento (peça 69, p. 5) e pelo demonstrativo de localização (peça 70, p 1) .
28.5.	Ressalte-se que essa análise foi realizada sobre os outros itens adquiridos, sendo aqui descrita a documentação referente à "geladeira de uso doméstico frostfree - 410 L" apenas a título exemplificativo, uma vez que não seria razoável uma descrição exaustiva da aquisição de todos os itens.
29.	Além disso, deve-se ressaltar que os bens foram adquiridos dos vencedores da licitação realizada pelo município (peças 52-56) .
30.	Conclui-se, portanto, que não há evidências de dano ao erário e que esta TCE deve ser arquivada por ausência de pressupostos de constituição e de desenvolvimento válido e regular do processo, considerando que não ocorreu citação nos presentes autos.
	CONCLUSÃO
31.	Tendo em vista que o exame das ocorrências que ensejaram a instauração da presente tomada de contas especial evidenciou a ausência de dano, ou seja, pressuposto de constituição e de desenvolvimento válido e regular do processo, cabe propor, desde logo, o arquivamento dos autos, sem julgamento de mérito, nos termos do art. 212 do RI/TCU.
	PROPOSTA DE ENCAMINHAMENTO
32.	Diante do exposto, submetem-se os autos à consideração superior, propondo:
	a) arquivar a presente tomada de contas especial, ante a ausência de pressupostos de constituição e de desenvolvimento válido e regular do processo com fundamento no art. 1º, inciso I, da Lei 8.443/1992 c/c os arts. 169, inciso VI, e 212 do Regimento Interno do TCU;
	b) dar ciência da deliberação que vier a ser proferida ao FNDE e ao Sr. José Constante (CPF XXX.958.529-XX) , prefeito municipal de Agrolândia (gestões 2009-2012 e 2013-2016) ."
3.	Enfim, por intermédio do Exmo. Sr. Procurador Júlio Marcelo de Oliveira, o MPTCU anuiu, em cota singela (Peça 77) , à aludida proposta da unidade técnica.
É o Relatório.

não há.

Procurador Júlio Marcelo de Oliveira.

TOMADA DE CONTAS ESPECIAL. FUNDO NACIONAL DE DESENVOLVIMENTO DA EDUCAÇÃO (FNDE). INEXISTÊNCIA DE DANO AO ERÁRIO. AUSÊNCIA DOS PRESSUPOSTOS DE CONSTITUIÇÃO E DESENVOLVIMENTO VÁLIDO E REGULAR DO PROCESSO. ARQUIVAMENTO DO FEITO SEM O JULGAMENTO DO MÉRITO. COMUNICAÇÃO.

TOMADA DE CONTAS ESPECIAL (TCE)

Secretaria de Controle Externo de Tomada de Contas Especial (Secex-TCE).

Trata-se de tomada de contas especial instaurada pelo Fundo Nacional de Desenvolvimento da Educação (FNDE) em desfavor de José Constante (gestões: 2009-2012 e 2013-2016) , como então prefeito de Agrolândia - SC, diante da original impugnação das despesas realizadas com os recursos federais no bojo do Convênio 703762/2010 destinado à aquisição de mobiliários e equipamentos padronizados para as escolas de educação infantil no âmbito do Programa Nacional de Reestruturação e Aparelhagem da Rede Escolar Pública de Educação Infantil (Proinfância) sob o valor original de R$ 101.241,61 pelo aporte de R$ 100.229,19 em recursos federais e de R$ 1.012,42 em contrapartida municipal, tendo a vigência do ajuste sido estipulada para o período de 28/12/2010 a 19/2/2012.
2.	O Relatório de TCE n.º 237, de 2017, teria assinalado, contudo, a eventual subsistência do débito sob o valor original de R$ 100.229,19 diante da falta de apresentação das notas fiscais e dos termos de recebimento dos bens, além de outros documentos comprobatórios da boa e regular gestão dos recursos federais (Peça 34) .
3.	Todavia, no âmbito do TCU em julho de 2018, a então Secex-BA promoveu as diligências junto à Superintendência do Banco do Brasil em Santa Catarina e junto ao referido município com vistas à eventual obtenção dos documentos comprobatórios (Peças 40-42) , tendo eles sido encaminhados às Peças 45-59 e analisados pela unidade técnica.
4.	Nova diligência foi realizada, contudo, junto ao referido município, em novembro de 2019, com vistas à obtenção da documentação comprobatória complementar em prol, especialmente, da identificação sobre a distribuição, o recebimento e a localização dos equipamentos adquiridos com os aludidos recursos federais (Peças 61-64) , tendo ela sido também encaminhada às Peças 68-72 e analisada pela unidade técnica.
5.	Por conseguinte, após a análise do feito, a Secex-TCE pugnou pela inexistência do cogitado dano ao erário e, assim, propôs o arquivamento da presente tomada de contas especial, ante a ausência dos pressupostos de constituição e desenvolvimento válido e regular do processo; tendo o MPTCU anuído a essa proposta.
6.	O TCU pode incorporar o parecer da unidade técnica a estas razões de decidir.
7.	Eis que, a partir da documentação enviada ao TCU, não subsistiria o eventual enquadramento do presente feito no art. 8º da Lei n.º 8.443, de 1992, ante a original ausência do suposto dano ao erário.
8.	Diante, portanto, dos elementos de convicção até aqui obtidos neste processo, o TCU deve promover o arquivamento da presente tomada de contas especial, sem o julgamento de mérito, nos termos do art. 212 do RITCU, em face da ausência dos pressupostos de constituição e desenvolvimento válido e regular do processo.
Ante o exposto, pugno pela prolação do Acórdão ora submetido a este Colegiado.
TCU, Sala das Sessões, em 13 de abril de 2021.
Ministro-Substituto ANDRÉ LUÍS DE CARVALHO 
Relator